【裁判字號】    95,上易,29
【裁判日期】    950222
【裁判案由】    妨害兵役
【裁判全文】
臺灣高等法院高雄分院刑事判決          95年度上易字第29號
上  訴  人  臺灣高雄地方法院檢察署檢察官
被      告  甲○○
上列上訴人因被告妨害兵役案件，不服臺灣高雄地方法院94年度
易字第1422號中華民國94年11月25日第一審判決（起訴案號：臺
灣高雄地方法院檢察署94年度偵緝字第1283號），提起上訴，本
院判決如下：
    主  文
上訴駁回。
    理  由
一、本件聲請簡易判決處刑意旨略以：被告甲○○係高雄市後備
    司令部所轄管理之後備軍人，原籍設高雄市○○區○○里○
    ○街556 之11號4 樓，意圖避免召集處理，於遷離上址搬至
    高雄市○○區○○街44號7 樓居住，竟未依規定申報其變更
    之住居所，致使高雄市後備司令部所發指定於民國93年11月
    17日8 時，應前往高雄縣鳳山市○○路1 號黃埔營區接受精
    誠2404之4 號教育召集之教育召集令無法送達，因認被告違
    反妨害兵役治罪條例第10條第1 項第3 款、第3 項罪嫌，應
    論以同條例第6 條第1 項之罪等語。
二、按犯罪事實應依證據認定之，無證據不得認定其犯罪事實；
    又不能證明被告犯罪，應諭知無罪之判決，刑事訴訟法第15
    4 條第2 項及第301 條第1 項前段分別定有明文。又按刑事
    訴訟法上所謂認定犯罪事實之證據，係指足以認定被告確有
    犯罪行為之積極證據而言，如未能發現相當證據或證據不足
    以證明，自不能以推測或擬制之方法，以為裁判基礎，最高
    法院29年上字第3105號及40年台上字第86號分別著有判例；
    而認定不利於被告之事實，須依積極證據，苟積極證據不足
    為不利被告之認定時，即應為有利於被告之認定，更不必有
    何有利之證據，亦有最高法院30年上字第816 號判例可資參
    照。
三、91年6 月26日經總統明令公布修正之妨害兵役治罪條例第10
    條第1 項增列「意圖避免召集處理」為構成要件，而同條第
    3 項之罪又以犯第1 項之罪為前提，自難排除上開增列要件
    之適用。雖修正後之條文仍保留「以意圖避免召集論」之擬
    制用語，似仍沿用修正前舊法之擬制規定，然依修正後之法
    條文意，既明確以「意圖避免召集處理」為要件，則該「以
    意圖避免召集論」之文字應認係贅文。會有如此之用語，或
    因立法之疏漏，但在條文文字未修正前，仍應依新修正之法
    條規定，認須以有避免召集處理之意圖為要件。行為人若無
    避免召集處理之意圖，則不構成上開犯罪。顯然修正後妨害
    兵役治罪條例第10條第3 項、第1 項第3 款之罪係屬刑事法
    上之目的犯，倘行為人並無避免召集處理之意圖，即不得遽
    以該罪相繩。
四、故意犯如又屬意圖犯者，則其主觀不法構成要件，除構成要
    件故意外，尚包括特定意圖。因此，故意犯在主觀上必須具
    備法定之特定心意趨向，始能成立意圖犯，故有無此等法定
    之不法意圖，則事關犯罪成立與否之問題（參林山田著，刑
    法通論增訂6 版上冊，163 、164 頁）。簡言之，在不法構
    成要件中，有附加特定意圖者，則行為人對構成要件除須有
    故意之外，另須行為人內心具備特定之犯罪目的，始能成立
    犯罪。妨害兵役治罪條例第10條第1 項第3 款之構成要件，
    係「後備軍人意圖避免召集處理，居住處所遷移，無故不依
    規定申報者」，因此，後備軍人縱使對於「居住處所遷移，
    未依規定申報」之事實，有所認知並容任其發生，而具備構
    成要件故意，尚須其遷移居住處所，未依規定申報之目的，
    係出於「避免召集處理之意圖」，始足當之。苟後備軍人遷
    移居住處所而未依規定申報之目的，是為了躲避查緝或外出
    謀生，並非避免召集處理，則其既欠缺本罪法定之特殊主觀
    不法要素，自不得以本罪相繩。
四、公訴人認被告甲○○（下稱被告）涉有前開犯行，無非以召
    集令交付通知書、團管區司令部列管後備軍人行方不明、遷
    出未報移送法辦年籍表、教育召集令各1 紙為其論據。訊據
    被告固不否認上開教育召集令送達時，其並未居住於戶籍地
    ，故未收到該教育召集令，惟堅決否認有何違反妨害兵役治
    罪條例第10條第3 項、第1 項第3 款之犯行，辯稱：伊係因
    與家人不和，於是搬離家並將戶籍設在高雄市○○區○○里
    ○○街556 之11號4 樓之母親朋友家中，但伊並未居住在戶
    籍地，也不知道教育召集令會寄到戶籍地，今天3 、4 月間
    亦曾參加點召3 天，伊並無避免召集之意圖等語。經查：
  (一)被告實際並未居住在高雄市○○區○○里○○街556 之11號
    4 樓戶籍地，業據被告供承在卷。而本件指定被告應於94年
    11月17日報到之教育召集令，並未確實送達於被告乙情，亦
    有召集令交付通知書、團管區司令部列管後備軍人行方不明
    、遷出未報移送法辦年籍表、教育召集令各1 紙附卷可參。
    是被告遷移居住處所，未依規定申報，致召集令無法送達於
    被告之事實，洵堪認定。
  (二)被告係後備軍人固應知悉其有戶籍遷出遷入或住址變更申報
    之義務，然其稱係因與家人不和，所以搬出去住，並將戶籍
    設在媽媽朋友家中，但依實際上並未居住該處，伊雖想過退
    伍後可能會有點召、教召，但是沒有想過召集令會寄到戶籍
    地，93年10月間可能是因為媽媽的朋友出國，戶籍地沒有人
    ，以致於無法收受教育召集令轉交被告。縱其未依法申報或
    有疏失，但是否出於避免召集之意圖，仍非無疑。尚難僅以
    其自行遷移住處未加以申報，即推認主觀上有避免召集處理
    之意圖。是依公訴人所舉之現存證據，不足以證明被告遷移
    居住處所不報之目的，係出於避免召集處理之意圖。
五、綜上所述，被告對其居住處所遷移不報，致召集令無法送達
    之事實，縱有認知及容任其發生之故意，然其所為，目的是
    否係出於避免召集處理之意圖，依客觀證據，尚不足以證明
    被告有何「意圖避免召集處理」之主觀不法要素，難認被告
    有前開妨害兵役犯行。此外，復查無其他積極證據足資證明
    被告有何妨害兵役之犯行，被告被訴上開罪嫌自屬不能證明
    。
六、原審因而以不能證明被告犯罪，而為被告無罪之諭知，核無
    違誤。檢察官上訴意旨，猶執前詞，指摘原判決不當，為無
    理由，應予駁回。
據上論斷，應依刑事訴訟法第368 條，判決如主文。
本案經檢察官姜麗儒到庭執行職務。
中    華    民    國    95    年    2     月    22    日
                  刑事第七庭    審判長法  官   莊飛宗
                                      法  官   曾逸誠
                                      法  官   黃三友
以上正本證明與原本無異。
不得上訴。
中    華    民    國    95    年    2     月    23    日
                                      書記官   黃玉珠


司法院資訊處製作；財團法人民間司法改革基金會備份。
